---
title: "Correlação e regressão"
author: "Gustavo Pesini"
date: "2023-11-20"
output: html_document
---

# Correlação e regressão 
Nesta aula, exploraremos os dois tópicos mencionados. No material visual apresentado anteriormente, observamos diversas aplicações de correlação e regressão em estudos voltados para a Ciência do Solo. Embora alguns conjuntos de dados apresentados durante a aula não estejam diretamente relacionados à Ciência do Solo, é notável que a estrutura de códigos discutida possui potencial para ser aplicada de maneira específica em seus futuros estudos.


# Pacotes 
```{r}
library(tidyverse)          # Pacotes para manipulação e apresentação 
library(frontier)           # Regressões estocasticas 
library(quantreg)           # Regressões quantílicas 
library(ggcorrplot)         # Extensão do ggplot para correlação
library(GGally)             # Extensão do ggplot para correlação e outros
library(ggpubr)             # Extensão do ggplot que adiciona equação no gráfico
library(ggpmisc)            # Extensão do ggplot para regressões 
library(psych)              # Pacote com mais de 500 funções (corelação ...)
library(palmerpenguins)     # Pacote para dados que serão utilizados 
library(plotly)             # Pacote para elaboração de gráficos 
library(AgroReg)            # Modelos de regressão
library(soiltestcorr)       # Modelos de regressão com plato
library(forestmangr)        # Aplica modelos não lineares por grupo 
library(nlme)               # Modelos lineares e não lineares
```


# Correlação 

## Pressupostos: 

> Pearson: Linearidade e normalidade ...
> Spearman: Não paramétrica ...
> Kendall: Não paramétrica - (conjunto amostral < 100) ...
 
### Base de dados
```{r}
dados <- rrr::tobacco 

# Organizando os dados 

# Organizando os nomes das variáveis 
dados <- dados |> 
  dplyr::rename("Burn_Rate" = "Y1.BurnRate",
                "Sugar" = "Y2.PercentSugar",
                "Nicotine" = "Y3.PercentNicotine",
                "Nitrogen" = "X1.PercentNitrogen",
                "Chlorine" = "X2.PercentChlorine",
                "Potassium" = "X3.PercentPotassium",
                "Phosphorus" = "X4.PercentPhosphorus",
                "Calcium" = "X5.PercentCalcium",
                "Magnesium" = "X6.PercentMagnesium")
```

### Teste de normalidade nas variáveis 
```{r}
apply(dados, 2, shapiro.test) # aplica a função shapiro.test nas colunas (2) dados 
```

### SPLOM, histogramas e correlação (Pressupostos)
```{r}
psych::pairs.panels(dados)
```

## Interpretação de um teste de correlação (Pearson)

r=1 : correlação diretamente proporcional 
r=0 : ausência de correlação
r=-1 : Correlação inversamente proporcional 


## Correlação entre variáveis selecionadas
```{r}
#Correlação entre duas variáveis
cor.test(dados$Chlorine, dados$Burn_Rate, method = "spearman")

#Correlação com várias variáveis (Matriz)
cor(dados, method = "pearson")
```


## Apresentação gráfica com o pacote ggcorrplot 
```{r}
#Atribuindo a matriz a um objeto
correl<- cor(dados)

#Gráficos com o pacote ggcorrplot 
ggcorrplot(correl)
```

## Algumas alterações gráficas 
```{r}
# Gráfico de círculo 
ggcorrplot(correl, 
           method = "circle")

# Ordenamento das variáveis por agrupamento hierárquico
ggcorrplot(correl, 
           hc.order = TRUE)

# Remover espelhamento
ggcorrplot(correl, 
           hc.order = TRUE, 
           type = "upper")

# Adicionando o valor da correlação 
ggcorrplot(correl, 
           hc.order = TRUE, 
           type = "lower", 
           lab = TRUE)

# Ajustando fonte
ggcorrplot(correl, hc.order = TRUE, 
           type = "lower", 
           lab = T, 
           lab_size = 2.5)

cor_pmat(dados)

# Removendo valores não significativos
ggcorrplot(correl, hc.order = TRUE, 
           type = "lower", 
           lab = T, 
           lab_size = 2.5,
           colors = c("red", "white", "blue"),
           p.mat = cor_pmat(dados), 
           insig = "blank")
```

## Apresentação gráfica com o pacote GGally (extensão do ggplot2)
```{r setup, warning=F}
penguins |> 
  dplyr::select(species, body_mass_g, ends_with("_mm")) |> 
  GGally::ggpairs(aes(color = species, alpha = 0.8), progress = F) +
  scale_colour_manual(values = c("darkorange","purple","cyan4")) +
  scale_fill_manual(values = c("darkorange","purple","cyan4")) 


# body_mass_g = massa corporal (g)
# bill_length_mm = comprimento do bico (mm)
# bill_depth_mm = profundidade do bico (mm)
# flipper_length_mm = comprimento da nadadeira (mm)

# Referência do script 
# https://bookdown.org/igisc/EnvDataSci/visualization.html#pairs-plot
# https://analises-ecologicas.com/cap6

# Referencial para o GGally 
# https://ggobi.github.io/ggally/reference/ggpairs.html
```

#Regressões 

> Linear (simples e múltipla)
> Polinomial
> Linear-plateau
> Quadratic-plateau
> Exponencial
> Quantilica 


## Regressão linear simples
### Pressupostos
> Linearidade
> Independência dos erros 
> Normalidade dos erros 
> Igualdade da variância (homocedasticidade)

### Dados
```{r}
data(riceProdPhil)
```

### Modelo e análise dos pressupostos 
```{r}
mod<-lm(PROD ~ NPK, riceProdPhil) #modelo linear Prod = NPK . X
summary(mod)
anova(mod)
#Análise gráfica 
plot(mod)
```

### Outliers?
```{r}
#Removendo outliers obtidos na Análise gráfica
RSO <-riceProdPhil[-c(275, 281, 319), ] 

#Separando os outliers 
OUT<-riceProdPhil[c(275, 281, 319), ] 

# Outra forma de verificar outliers
# distância de Cooks
cooksD <- cooks.distance(mod)

# distância da obs. de 4 vezes a média pode ser ser classificado como influente
influential <- cooksD[(cooksD > (4 * mean(cooksD, na.rm = TRUE)))] 

#Removendo os outliers - outra forma
names <- names(influential)
outliers <- riceProdPhil[names,]
rice_sem_outliers <- riceProdPhil|> 
  anti_join(outliers)

# Coletando os outliers 
rice_outliers <- riceProdPhil|> 
  semi_join(outliers)
```

### Modelo "sem outliers"
```{r}
mod2<-lm(PROD ~ NPK, RSO)
summary(mod2)
anova(mod2)
plot(mod2)
```

### Representação gráfica da regressão
```{r}
ggplot()+
  geom_point(data = RSO, aes(x=NPK, y=PROD), color="blue")+
  geom_smooth(data = RSO, aes(x=NPK, y=PROD), 
              method = "lm", color="black")+

  stat_regline_equation(data = RSO, aes(x=NPK, y=PROD, label =..eq.label..), 
                        label.y = 30)+

  stat_regline_equation(data = RSO, aes(x=NPK, y=PROD, label =..rr.label..),
                        label.y = 27)+ 
  geom_point(data = OUT, aes(x=NPK, y=PROD), color="red") # adicionando os outlirs 
```


##Regressão linear múltipla 

### Pressupostos da rlm
 > Normalidade dos resíduos
 > Homocedasticidade (Breush-Pagan)
 > Ausência de multicolinearidade entre Xn (r < 0.8 - 0.9)
 > ...
 
### Modelo e apresentação gráfica
```{r}
# Execute novamente o código da linha 39-55, caso tenha removido os dados

# Usaremos os dados de tabaco 
rlm <- lm(data = dados, Burn_Rate ~ Sugar+
            Nicotine+
            Nitrogen+ 
            Chlorine+ 
            Potassium+
            Phosphorus+
            Calcium+
            Magnesium)

summary(rlm)

# Seleciona um modelo baseado na fórmula da AIC.
rlm2 <- step(rlm) 
summary(rlm2)


# Apresentação gráfica
plot_ly(x= dados$Chlorine, 
        y= dados$Potassium, 
        z= dados$Burn_Rate)

# Certifique-se sobre o uso de gráficos 3D. Geralmente são horríveis e difíceis para o leitor interpretar/visualizar. 

# https://www.data-to-viz.com/caveat/3d.html
# https://www.gabrielaplucinska.com/blog/2017/8/7/3d-graphs

```

## Regressão polinomial quadrática 

### Pressupostos da rpq

> A relação entre a variável dependente e independente é curvilínea.
> Os erros são independentes, normalmente distribuídos com média zero e variância constante.
> ...


### Conjunto de dados e modelo
```{r}
rpq<- agridat::bachmaier.nitrogen 

aov(yield ~ nitro*zone, data = rpq) |> 
summary()

# Modelo errado, pois não houve interação, mas vamos aplicar o modelo para cada grupo de zone 
fit <- lmList(yield ~ nitro + I(nitro^2) | zone, data = rpq)
summary(fit)

# r quadrado para cada grupo
sapply(fit, function(x) summary(x)$r.squared)
```

### Modelo e representação gráfica - interação 
```{r}
# Modelo
aov(yield ~ nitro * loc * year , data = agridat::engelstad.nitro) |> 
  summary()

# Formula poly 2 grau
formula <- y ~ x + I(x^2)
 

# Apresentação gráfica 
ggplot(agridat::engelstad.nitro, aes(nitro, yield))+
  geom_point(size = 4, color = "blue")+
  facet_grid(~loc)+
  theme_bw()+
  geom_smooth(method = 'lm', formula = formula, color = 'black')+ 
  ggpmisc::stat_poly_eq(use_label(c("eq", "adj.R2")), formula = formula, 
               label.y.npc = 0.1, label.x.npc = 0.2)+
  ggpmisc::stat_fit_tb(method = "lm",
              method.args = list(formula = formula),
              tb.type = "fit.anova",
              tb.vars = c(Effect = "term", 
                          "df",
                          "M.S." = "meansq", 
                          "italic(F)" = "statistic", 
                          "italic(P)" = "p.value"),
              tb.params = c(x = 1, "x^2" = 2),
              label.y.npc = 0.2, label.x.npc = 0.95,
              size = 2.5,
              parse = TRUE)
  
```

### Material apresentado na aula de gráficos 
```{r}
# Modelo correto? Verefique!

ggplot(agridat::bachmaier.nitrogen, aes(nitro, yield, color = zone))+
  geom_point(size = 4, color = 'darkgray')+                            
  geom_smooth(method = 'lm', formula = formula,
              color = 'black', se = T, level = 0.95)+   
  facet_grid(~ zone)+                               
  theme_bw()+                                          
  theme(axis.text = element_text(size=13,  color = "black"),
        axis.title = element_text(size=13,  color = "black"),
        strip.text = element_text(size = 13),
        legend.position = "none",
        panel.grid = element_blank())+
  xlab(expression("Dose de nitrogênio (kg ha"^"-1"~")"))+                     
  ylab(expression("Produtividade de trigo (Mg ha"^"-1"~")"))+                    
  scale_x_continuous(n.breaks = 6)+                                             
  scale_y_continuous(limits = c(0, 12), breaks = seq(0, 12, by = 2))+
  
  
    stat_poly_eq(use_label(c("eq", "adj.R2")), formula = formula, 
               label.y.npc = 0.1, label.x.npc = 0.2, color = "black")+
    stat_fit_tb(method = "lm",
              method.args = list(formula = formula),
              tb.type = "fit.anova",
              tb.vars = c(Effect = "term", 
                          "df",
                          "M.S." = "meansq", 
                          "italic(F)" = "statistic", 
                          "italic(P)" = "p.value"),
              tb.params = c(x = 1, "x^2" = 2),
              label.y.npc = 0.2, label.x.npc = 0.95,
              parse = TRUE)

 # Material 
# https://cran.r-project.org/web/packages/ggpmisc/vignettes/model-based-annotations.html
```

## Modelos de regressão não linear
```{r}
#Dados 
dadosn<-readxl::read_xlsx("/Users/gustavopesini/Library/CloudStorage/OneDrive-Personal/Aulas R - PPG/Dados/N_remanescente.xlsx")

# Modelo 
NG <- nls(NR ~ a * exp(-b * DAD) + (100-a), 
          start = list(a = 100, b = 0.02), 
          data = dadosn)

# Visualização do modelo 
summary(NG)

# Gerando um modelo para cada categoria dentro do grupo Cultura 
table<- nls_table(dadosn, NR ~ a * exp(-b * DAD) + (100-a), 
          mod_start = c(a = 100, b = 0.02), 
           .groups = "Cultura")
```


## Função Plateau
```{r}
# dados
dados<-soiltestcorr::data_test

ggplot(dados, aes(STV, RY))+
  geom_point()

# Pacote AgroReg - faz o plato-linear e a linear-plato

# Linear - Plateau (AgroReg)
linear.plateau(dados$STV, dados$RY, sample.curve = 1000)

# Quadratic - Plateau (AgroReg)
quadratic.plateau(dados$STV, dados$RY, sample.curve = 1000)


# Plateau (soiltestcorr)
# linear
# quadratico
# mitscherlich
# Arcsine-Log
# Cate and Nelson (1965)

#linear
linear_plateau(stv = STV, ry = RY, data = dados, plot = F)

#quadratica
quadratic_plateau(stv = STV, ry = RY, data = dados, plot = T) 

# mitscherlich
mitscherlich(stv = STV, ry = RY, data = dados, plot = T) 

# Arcsine-Log
mod_alcc(stv = STV, ry = RY, data = dados, plot = T, target = 80) 

# Cate and Nelson (1965)
cate_nelson_1971(stv = STV, ry = RY, data = dados, plot = T) 

# Material
# Pacote AgroReg
# https://cran.r-project.org/web/packages/AgroReg/index.html 

# Pacote soiltestcorr
# https://adriancorrendo.github.io/soiltestcorr/index.html 
```

## Regressão quantílica 
```{r}
data(riceProdPhil)

# Visualização dos dados
ggplot(riceProdPhil, aes(NPK, PROD))+
  geom_point()

# Regressão quantílica pelo ggpmisc
ggplot(riceProdPhil, aes(NPK, PROD))+
  geom_point()+
  stat_quant_line(aes(color = after_stat(quantile.f)), 
                  quantiles = c(0.05, 0.5, 0.95)) +
  stat_quant_eq(aes(color = after_stat(quantile.f)),
                quantiles = c(0.05, 0.5, 0.95)) +
  labs(color = "Quantiles")

# Prova real - Pacote frontier 
q05<-with(riceProdPhil,
            rq(PROD~NPK, tau = 0.05))
summary(q05)
```

