---
title: "Exercícios correlação e regressão"
author: "Gustavo Pesini"
date: "2023-11-27"
output:
  pdf_document: default
  html_document: default
---

SOL 00300
Tópicos Especiais em Ciência do solo:
Introdução à linguagem de programação R para estudos em Ciência do Solo

27 de novembro de 2023
Gustavo Pesini

1) Elabore uma análise de regressão, apresentado-a gráficamente com a equação da regressão, R quadrado e o p valor do modelo. Utilize o conjunto de dados 'exfm19' que está apresentado no script abaixo. Considere VWB como variável independente, CSA como variável dependente e STRATA como um fator dentro do modelo de análise de variância.
```{r}
library(forestmangr)
data(exfm19) 
?exfm19
exfm19$STRATA<-as.factor(exfm19$STRATA)
```



2) Realize análises de correlação (Pearson) e apresente-a graficamente conforme as instruções a seguir:

a) tilize os dados 'Soilssg', onde todas as variáveis são numéricas. Execute a análise de correlação entre todas as variáveis.

b) Utilize os dados 'Soilcomg'. Neste conjunto, existe a variável categórica 'Countour'. Elabore a análise de correlação para cada grupo dessa variável. 

```{r}
library(carData)
data(Soils)
?Soils
#dados questão 1a
Soilssg <- Soils[,-c(1:5)]

#dados questão 1b
Soilcomg <- Soils |> 
  dplyr::select(Contour, pH, N, Dens, P, Ca, Mg, K, Na, Conduc)
```

