---
title: "PCA"
author: "Gustavo Pesini"
date: "2023-11-29"
output: html_document
---

# Pacotes
```{r}
library(tidyverse)
library(RColorBrewer)
library(ggplotify)
library(FactoMineR)
library(factoextra)
library(candisc)
```

# PCA
 > Análise de componentes principais (PCA) 
 - Um método estatístico para reduzir a dimensionalidade
 - Atente-se aos pressupostos! Os valores devem possuir o mesmo peso?
 - Forma de ajuste: (valor-média) / desvio padrão 
 - Questionamento: Os pacotes modernos assumem isso?  

```{r}
# Explorando conjunto de dados - já explorados em momentos anteriores 
ver <- carData::Soils

Soilcomg <- carData::Soils |> 
  dplyr::select(pH, N, Dens, P, Ca, Mg, K, Na, Conduc)

# PCA para dados de solo  
res.pca <- FactoMineR::PCA(Soilcomg, graph = F, scale.unit = T)

# Extrai os resultados 
get_pca_var(res.pca)

# visualizar os autovalores/variâncias das dimensões
fviz_eig(res.pca)

# Elaboração gráfica 
fviz_pca_var(res.pca, 
             col.var = "cos2", # qualidade da representação
             gradient.cols = c("#00AFBB", "#E7B800", "#FC4E07"), 
             repel = TRUE # Sem sobreposição de texto
             )

# Extraindo um fator dos dados originais 
groups <- as.factor(carData::Soils$Contour)
camada <- as.factor(carData::Soils$Depth)

# Adicionando um grupamento
fviz_pca_ind(res.pca,
             geom.ind = "point",
             col.ind = groups, # color by groups
             palette = c("#00AFBB", "#E7B800", "#FC4E07" ),
             addEllipses = TRUE, # Concentration ellipses
             ellipse.type = "confidence",
             col.var = "contrib",
             legend.title = "Groups",
             repel = TRUE
             )

# Adicionando outro grupamento
fviz_pca_biplot(res.pca,
                geom.ind = "point",
                fill.ind = ver$Depth, col.ind = "black",
                pointshape = 21, pointsize = 2,
                palette = "jco",
                addEllipses = TRUE,
                col.var = "contrib",
                gradient.cols = "RdYlBu",
                legend.title = list(fill = "Camada", color = "Contrib",
                                    alpha = "Contrib")
                )

# Outro exemplo
# Adicionando a PCA para os dados iris (somente numéricos) 
iris.pca <- PCA(iris[,-5], graph = FALSE)

fviz_pca_ind(iris.pca,
             geom.ind = "point", # mostrar apenas pontos
             col.ind = iris$Species, # Colorir por grupo
             palette = c("#00AFBB", "#E7B800", "#FC4E07"),
             addEllipses = TRUE, # Elipse de concentração 
             legend.title = "Groups"
             )

# Representação gráfica 
fviz_pca_biplot(iris.pca,
                geom.ind = "point",
                fill.ind = iris$Species, col.ind = "black",
                pointshape = 21, pointsize = 2,
                palette = "jco",
                addEllipses = TRUE,
                col.var = "contrib",
                gradient.cols = "RdYlBu",
                legend.title = list(fill = "Species", color = "Contrib",
                                    alpha = "Contrib")
                )

# Material de apoio 
# http://www.sthda.com/english/articles/31-principal-component-methods-in-r-practical-guide/112-pca-principal-component-analysis-essentials/#pca-data-format

# Livro - Principal Component Analysis - Jolliffe (2002)
# https://link.springer.com/book/10.1007/b98835
```

# Análise discriminante

>  Análise discriminante 
 - identifica variáveis que discriminam os grupos
 - 
```{r setup, warning=F}
# Modelo Linear 
data.mod <- lm(cbind(pH, N, Dens, P, Ca, Mg, K, Na, Conduc) ~ Depth, data = ver)

# Anova 
data.anova.out <- car::Anova(data.mod)

# Canonical discriminant analysis
data.can <- candisc::candisc(data.mod)
ls(data.can)
cancoefs <- data.can$coeffs.raw
summary(data.can)

# Gráfico
plot(data.can, points = TRUE, add = TRUE, 
     col = palette(brewer.pal(n = 3, name = "Paired")), 
     ellipse = TRUE, ellipse.args = list(),var.col="black",  
     xlim=c(-5,9),ylim=c(-4,4),
     abline = FALSE, col.lines = palette()[3], lwd = 3)

# Gráfico - modelo ggplot
pl1<-as.ggplot(~plot(data.can, points = TRUE, add = TRUE, 
                     col = palette(brewer.pal(n = 4, name = "Paired")), 
                     ellipse = TRUE, ellipse.args = list(),var.col="darkgray",
                     xlim=c(-10,10),ylim=c(-5,5),
                     abline = FALSE, col.lines = palette()[4], lwd = 2))
pl1

# Material de apoio 
# https://www.tandfonline.com/doi/abs/10.1198/106186007X208407

# Aplicação prática 
# https://www.sciencedirect.com/science/article/pii/S0378429021001970?via%3Dihub 
```

