---
title: "Gráficos"
author: "Gustavo Pesini"
date: "2023-10-12"
output: html_document
---

              ### Introdução ao ggplot - Parte teórica ###


"O gráfico simples trouxe mais informações à mente do analista de dados 
do que qualquer outro dispositivo" - John Tukey

Antes de começar o gráfico...


 Os dados devem estar em "formato tidy data": 
   > Variáveis estão dispostas em colunas.
   > Observações estão dispostas em linhas.
   > Os valores atribuídos às variáveis em cada observação formam a tabela.


 Isso Facilita o trabalho e o raciocínio com:
  > Operações 
  > Manipulação 
  > Visualização
 
Entenda melhor em: http://tidyr.tidyverse.org/articles/tidy-data.html



#### Gramática de gráficos em ggplot: ####

#######
ggplot(data = <DATA>) + 
  <GEOM_FUNCTION>(
     mapping = aes(<MAPPINGS>),
     stat = <STAT>, 
     position = <POSITION>
  ) +
  <COORDINATE_FUNCTION> +
  <FACET_FUNCTION>
#######

# Pode-se descrever qualquer gráfico com a combinação desses parâmetros 


# Discussão de cada tópico:
1: Data
2: Aesthetic
3: Geometric
4: Statistics
5: Coordinates
6: Scales
7: Facets
8. Labels 
9. Themes 


## 
1. Data (dados)

ggplot(data = ...) # dados em formato tidy


##
2. Aesthetic (Mmapeamento dos dados para elementos visuais)
+ aes(x =..., y =...)

# é possível agrupar os dados com o aes():
+ aes(x =..., y =..., group =..., color =..., etc)


##
3. Geometric (geometria - tipo de gráfico)
+ geom_*(mapping, data, stat, position) #  

# * representa o tipo de geometria (ponto, linha, barras )


##
4. Statistics (estatística)
geralmente para sumarizar dados (média, soma, etc)

+ geom_*(stat = ...) 

# ex: + geom_line(stat = 'identity') 


##
5. Coordinates (define como os dados serão mapeados para o plano/área do gráfico 
(Cartesiano, Polar, etc))

+ coord_cartesian()

# eixos inverso: + coord_flip()


##
6: Scales (controlam o mapeamento - tamanho, cor, posição ou forma) 

scale_*() 

# * representa o tipo de escala (cor, preenchimento, tamanho)

# modelos - tipos
<https://ggplot2.tidyverse.org/reference/#scales>

##
7: Facets (partição de gráficos) 
 
 + facet_grid(...~...) # produz gráfico vazio
 ou
 + facet_wrap(...~...) # não produz gráfico vazio 


##
8. labels (modificar eixos, legendas...)
 
 + labs(title, x = ..., y = ...,)

 ou
 
 + xlab()
 + ylab()
 
 
##
 9. Themes (controle dos elementos - que não são dados - do gráfico)
 
 + theme() # ajuste da exibição de um tema existente 

 #Alguns exemplos
 
  + theme_gray() 
  + theme_bw() 
  + theme_linedraw() 
  + theme_light() 
  + theme_dark() 
  + theme_minimal() 
  + theme_classic() 
  + theme_void()
 
 
 
                  ### Introdução ao ggplot - Parte prática ###

# Pacotes 
```{r}
library(tidyverse)   # Carrega o ggplot2
library(agridat)     # Pacote que contém alguns dados que serão utilizados 
library(ggsci)       # Pacote para paleta de cores - adicionais
library(gridExtra)   # Pacote para composição de gráficos
library(gganimate)   # extensão do ggplot para animações 
library(frontier)    # Pacote que contém alguns dados que serão utilizados 
library(ggstatsplot) # Extensão do ggplot
library(soiltestcorr)# Pacote que contém alguns dados que serão utilizados
```


                        ###### Gráfico de pontos ######

# Dados 
```{r}
dados <- agridat::bachmaier.nitrogen # visualizar os dados
summary(dados) # Visualizar o resumo dos dados 
```

# Gráfico - Plano de fundo com mapeamento
```{r}
ggplot(data = dados, 
       mapping =  aes(x = nitro, y = yield))
```

# Adicionando geometria
```{r}
ggplot(data = dados, 
       mapping =  aes(x = nitro, y = yield))+
  geom_point(stat = 'identity', position = "identity") # ver cada argumento em help

# Resumindo o código 

ggplot(dados, aes(nitro, yield))+
  geom_point()

# Escrito de outra forma
ggplot(dados)+
  geom_point(aes(nitro, yield)) # mapeamento dentro da geometria 
```

# Agrupando os dados e adicionando cor 
```{r}
ggplot(dados)+
  geom_point(aes(nitro, yield, color = zone)) 
# Usamos o color =, mas pode ser agrupado por group =, fill =, etc


ggplot(dados)+
  geom_point(aes(nitro, yield, color = zone),
             color='black', fill='red', shape=21, size = 4) 

# Quando o argumento (ex: color) é especificado dentro do aes, a estética é mapeada para o valor de uma variável nos dados. Fora do aes, a estética é apenas definida com um valor específico.
```

# Adicionando outra camada além dos pontos 
```{r}
ggplot(dados, aes(nitro, yield, color = zone))+
  geom_point()+
geom_smooth(method = "lm") 
# visualizar isso: method = 'lm', level = 0.99
```

# Mudança na ordem das camadas - divisão por grupo
```{r}
ggplot(dados, aes(nitro, yield, color = zone))+
  geom_smooth(level = 0.99)+
  geom_point(color = 'black')
```

# Usando o pacote dplyr para manipular os dados 
```{r}
# isso pode ser feito dentro do código do ggplot, mas vamos fazer do jeito 'clássico'
dados <- dados |> 
  mutate(zone_pt = recode(zone, # Adiciona uma nova coluna om base na zone
    "high" = "Alta",            # Adiciona Alta para aquilo que tem nome high
    "low" = "Baixa"             # Adiciona Baixa para aquilo que tem nome low
  ))
```

# Adicionando outras camadas e comandos  
```{r}
p1 <- ggplot(dados, aes(nitro, yield, color = zone_pt))+      # dados com grupamento
  geom_point(size = 4)+                                 # pontos com tamanho 4
  geom_smooth(method = 'lm', formula = y~poly(x,2),     # linha de tendência com modelo 
              color = 'black', se = T, level = 0.99)+   # cor e intervalo de confiança 
  facet_grid(~ zone_pt)+                                # divisão em facetas
  theme_bw()+                                          # tipo do tema 
  theme(axis.text = element_text(size=13,  color = "black"),  # mudança de parâmetros estéticos que não são dados 
        axis.title = element_text(size=13,  color = "black"),
        strip.text = element_text(size = 13),
        legend.position = "none",
        panel.grid = element_blank())+
  scale_color_manual(values = c("Alta" = 'darkgray', "Baixa" = 'darkgray'))+     # adicionando cor manualmente 
  xlab(expression("Dose de nitrogênio (kg ha"^"-1"~")"))+                        # Nome do eixo X
  ylab(expression("Produtividade de trigo (Mg ha"^"-1"~")"))+                    # Nome do eixo Y 
  scale_x_continuous(n.breaks = 6)+                                              # alterando escala do eixo X 
  scale_y_continuous(limits = c(0, 12), breaks = seq(0, 12, by = 2))             # alterando escala do eixo Y 
p1
```


                             #### Gráfico de linhas ####
```{r}
data(lambert.soiltemp) # dados do pacote agridat

ggplot(lambert.soiltemp, 
       aes(month, temp, color = depth))+
  geom_line() # geometry para gráficos de linha 

# Ver resumo dos dados 
str(lambert.soiltemp)

#Transformação de numérico para fator 
lambert.soiltemp$depth <-as.factor(lambert.soiltemp$depth)
str(lambert.soiltemp) # ver transformação 

# Executando o mesmo código
ggplot(lambert.soiltemp, aes(month, temp, color = depth))+
  geom_line()

# Gráfico "final"
p2<-ggplot(lambert.soiltemp, aes(month, temp, color = depth))+
  geom_line(size = 1)+
  theme_bw()+
  scale_color_aaas(name = "Profundidade (inches)")+  # paleta de cores do ggsci
  theme(axis.text = element_text(size=13,  color = "black"), 
        axis.title = element_text(size=13,  color = "black"),
        panel.grid = element_blank())+
  scale_x_continuous(limits = c(1, 12), breaks = seq(1, 12, by = 1))+
  scale_y_continuous(limits = c(-100, 60), breaks = seq(-100, 60, by = 15))+
  xlab(expression("Meses do ano"))+ 
  ylab(expression("Temperatura (du Crest)"))

#facet_grid(vars(depth))
# poderiamos seguir com outras camadas/edições
p2
```


                        #### Gráfico de barras ####
```{r}
# Usaremos o mesmo conjunto de dados do gráfico de pontos 

# Nesse caso,  o gráfico de barras apresentará a média de rendimento nas zonas de alta e baixa fertilidade

# Organizando os dados - média, desvio padrão, erro padrão e intevalo de confi.
m_d <-
  dados |>  
  group_by(zone_pt) |> # Agrupa por zona (alta e baixa)
  summarise( 
    n=n(),
    mean=mean(yield),
    sd=sd(yield) # desvio padrão 
  ) |> 
  mutate( se=sd/sqrt(n))  |>  # erro padrão 
  mutate( ic=se * qt((1-0.05)/2 + .5, n-1)) # intervalo de confiança a 95%

# Gráfico de barras com os dados "organizados"
p3<-ggplot(m_d, aes(x=zone_pt, y=mean, fill=zone_pt))+ 
  geom_bar( position='dodge', stat = 'identity', fill = 'darkgray', color = 'black')+
   geom_errorbar(aes(x= zone_pt, ymin =mean-sd, ymax = mean+sd), width = 0.2)+
  theme_bw()+
  theme(legend.position="none",
        axis.text = element_text(size=13,  color = "black"), 
        axis.title = element_text(size=13,  color = "black"),
        panel.grid = element_blank())+
  scale_y_continuous(limits = c(0, 13), breaks = seq(0, 13, by = 2))+
  xlab(expression("Zona de fertilidade"))+ 
  ylab(expression("Produtividade de trigo (Mg ha"^"-1"~")"))
p3
```


# Composição de gráficos 
```{r}
p_c<-grid.arrange(p1, p3, ncol=2, nrow = 1)

# Outro exemplo...
grid.arrange(p2, arrangeGrob(p1, p3, ncol = 2), nrow = 2)
```


# Salvando os gráficos
```{r}
ggsave(filename = "../Gráficos em ggplot2/ponto.png", plot = p1, width = 7, height = 5, dpi = 500)
```

# Box plot
```{r}
dados$nitro <- as.factor(dados$nitro)

ggplot(dados, aes(zone_pt, yield))+
  stat_boxplot(geom="errorbar", position=position_dodge(width = 0.5), width=0.2)+
  geom_boxplot(outlier.shape = NA, fill = "lightgray")+
  theme_bw()+
  theme(axis.text = element_text(size=13,  color = "black"), 
        axis.title = element_text(size=13,  color = "black"))+
  geom_point(aes(color = nitro), position = position_jitter(width = 0.1), size = 3)+
  scale_color_viridis_d()+
   xlab(expression("Zona de fertilidade"))+ 
  ylab(expression("Produtividade de trigo (Mg ha"^"-1"~")"))
```

# Gráfico de pontos com animação 
```{r}
data(riceProdPhil) # dados do pacote frontier 

ggplot(riceProdPhil, aes(NPK, PROD))+
  geom_point(color = "black", fill = "blue", shape=21, size = 4)+
  theme_bw()+
  theme(axis.text = element_text(size=13,  color = "black"), 
        axis.title = element_text(size=13,  color = "black"))+
  ylab(expression("Rice (tonnes of freshly threshed rice)"))+
  xlab(expression("NPK (kg of active ingredients)"))+
  transition_time(YEARDUM)+
  labs(title = "Year: {frame_time}")
```

#Gráfico de linha com animação 
```{r}
 ggplot(riceProdPhil, aes(YEARDUM, PRICE))+
  geom_line(color = "lightblue", size = 1)+
  geom_point(color = "red", size = 4)+
  geom_text(aes(label = PRICE), size = 5, vjust = -1)+
  theme_bw()+
  theme(axis.text = element_text(size=13,  color = "black"), 
        axis.title = element_text(size=13,  color = "black"))+
  ylab(expression("Preço do arroz (pesos/kg)"))+
  xlab(expression("Anos após início das avaliações"))+
     scale_y_continuous(limits = c(4, 9.1), breaks = seq(4, 9.1, by = 1))+
  transition_reveal(YEARDUM)

# Salvar o gif
anim_save(anim_save("/Users/gustavopesini/Library/CloudStorage/OneDrive-Personal/anim.gif", anim))

```


#Usando outras extensões 
```{r}
p<-ggbetweenstats(dados, x = nitro, y = yield)
p
```

# Adicionar texto e outros parâmetros 
```{r}
data(data_test) # dados do pacote soiltestcorr

ggplot(data_test, aes(STV, RY))+
  geom_point(color = "black", fill = "darkorange", shape = 21, size = 4)+
  geom_vline(xintercept  = 20, color = "black", size = 0.4, linetype='dashed')+
  geom_hline(yintercept = 90, color = "black", size = 0.4, linetype='dashed')+
  geom_label(
    label="STV", 
    x=20,
    y=90, label.size = 1, fill = "white", color = "darkblue", size = 4)+
  geom_text(family = "Times New Roman", x=45, y=26, label="STV = 20 mg/dm3") # ....
```

# Pacotes prontos para calcular nível crítico 
```{r} 
data(data_test)
linear_plateau(data = data_test, 
 ry = RY, stv = STV, resid = TRUE, plot = T)
```


## Tour em algumas plataformas

Livro 'R for data Science 2 ed. - Capítulo 2 - Data visualization. 
 <https://r4ds.hadley.nz/> 


Plataforma 'R Graph Gallery'
 <https://r-graph-gallery.com/>
 
 
Qual o gráfico mais apropriado? 
 <https://www.data-to-viz.com/#explore>

